【裁判字號】    88,上訴,1228
【裁判日期】    890419
【裁判案由】    偽造文書等
【裁判全文】
臺灣高等法院高雄分院刑事判決          八十八年度上訴字第一二二八號
    上  訴  人
    即  自訴人  甲○○
                庚○○
                乙○○
                丙○○
    共      同
    被      告  己○○
    選任辯護人  洪士宏
    被      告  子○○
                癸○○
                辛○○
                壬○○
                戊○○
右上訴人等因自訴被告等偽造文書等案件，不服臺灣屏東地方法院八十六年度自字第
九六號中華民國八十八年六月十四日第一審判決，提起上訴，本院判決如左：
      主      文
原判決關於壬○○部分撤銷。
壬○○自訴不受理。
其他上訴駁回。
      理      由
一、自訴意旨略以被告己○○原係屏東市第二信用合作社放款承辦人，戊○○、子○○、癸○○分別擔任經辦、驗印、核章之工作，子○○係經理，辛○○係總經理
    ，壬○○係理事主席，竟共同意圖為自己不法所有，並均基於偽造文書、詐欺之
    概括犯意，丁知自訴人甲○○、庚○○於（一）、民國八十三年三月二十四日，
    並未在屏東市第二信用合作主總社主席室填載授信約定書，亦未擔任黎大器、林
    朋助、賴鄭錦繡之借款連帶保證人，竟共同盜刻自訴人甲○○、庚○○之印章，
    再偽造甲○○、庚○○之上開授信約定書，再共同於黎大器、林朋助、賴鄭錦繡
    等人之抵押權設定契約書上，偽造自訴人甲○○、庚○○為債務人兼義務人，並
    盜蓋彼等所偽造之自訴人甲○○、庚○○之印章擔保本金八千四百萬元之借款，
    供已花用，嗣被告等人又承原有概括犯意，（二）、於八十四年七月五日，偽造
    自訴人乙○○（自訴人甲○○之女）為借款人，而額五百萬元之借據一張，（三
    ）、又於八十四年七月十二日，偽造自訴人乙○○為借款人，面額新台幣一千五
    百萬元之借據一張，同日又偽造自訴人乙○○為借款人黃連帶保證人，面額一
    千萬元之借據一張，（四）、又於八十四年七月二十日偽造自訴人丙○○（亦為
    自訴人甲○○之女）為借款人，面額二千萬元之借據一張，（五）、又於八十四
    年九月十五日偽造自訴人甲○○、庚○○為借款人琿丁政之連帶保證人，面額五
    百萬元之借據一張，（六）、又於八十四年九月二十五日，偽造庚○○、甲○○
    為借款王丁政之連帶保證人，面額一百萬元之借據一張，（七）、又於八十四年
    九月三十日，偽造自訴人甲○○、洪秀為借款人王丁政連帶保證人，面額一千一
    百元之借據一張，詐得上開款項花用，被告等又承原有之概括犯意，（八）、於
    八十五年一月三十日，又共同偽造自訴人甲○○、庚○○之授信契約書、切結書
    、農地非法使用、恢復原狀授權切結書、債務擔保責任切結書、個人資料表等文
    件，（九）、於八十五年二月八日偽造自訴人甲○○、庚○○、為借款賴鄭錦繡
    連帶保證人，面額參仟伍佰萬元之借據一張，（十）、又於八十五年二月八日，
    偽造自訴人甲○○、庚○○為借款人林朋助連帶保證人，面額仟伍百萬元之借
    據一張，（十一）、又於八十五年二月八日，偽造自訴人甲○○、庚○○為借款
    人黎大器連帶保證人，面額肆仟陸佰元之借據一張，（十二）、又於八十五年二
    月二十六日，偽造自訴人甲○○、庚○○為借款人賴鄭錦琇連帶保證人，面額為
    一千四百萬元之借據一張，（十三）、又於八十五年三月六日偽造自訴人甲○○
    、庚○○為借款人林朋助連帶保證人，面額一千四百萬元之借據一張，詐得上開
    款項花用，自訴人甲○○、庚○○於八十六年六月間，接獲屏東市第二信用合作
    主向自訴人請求清償借款起訴狀繕本，經訴訟代理人調卷結果，始知上情，因認
    被告等人共同犯有行使偽造私文書罪、詐欺取財罪行云云。
二、壬○○部分：
  (一)按被告死亡者，應諭知不受理之判決。又自訴程序準用關於公訴之規定，刑事訴
    訟法第三百零三條第五款、第三百四十三條分別定有丁文。
  (二)經查被告壬○○已於八十八年十二月二十八日死亡，有死亡證丁書一份及送達證
    書信封一份附於本院卷內可稽，揆諸上開說丁，自應諭知被告壬○○自訴不受理
    之判決。
  (三)原審就此部分未及審酌，而為被告壬○○無罪之判決，尚有未洽，自訴人上訴意
    旨，仍執前詞，指摘原判決不當，雖無理由，但原判決既有上開可議之處，自仍
    應由本院將原判決關於壬○○部分撤銷改判，另為被告黃慶安自訴不受理之判決
    ，此部分並不經言詞辯論為之。
三、己○○、子○○、黃智靖、辛○○、戊○○部分：
  (一)按犯罪事實應依證據認定之，無證據不得推定其犯罪事實，刑事訴訟法第一百五
    十四條定有丁文；自訴人認被告等人涉有上開罪行，無非係以授信約定書二份、
    扺押權設定契約書一份、借據十二張、切結書、農地非法使用、恢復原狀授權切
    結書、債務擔保責任切結書、個人資料表等文件影本及甲○○、庚○○與借款人
    賴鄭錦繡、王丁政、林朋助、黎大器等人均不相識，不可能為其等借款之連帶保
    證人，乙○○、丙○○與林志定、黃李秀美等人亦不相識，衡情不可能為其之連
    帶保證人，乙○○亦不可能為黃之連帶保證人，且上開借據均印有簽名蓋章欄
    ，惟上開借據自訴人等之姓名、住所，並非其等親簽，印章亦非其等所有，如係
    本人填寫，實不可能填錯住所，可見借據係出於偽造；又其中八十三年三月二十
    四日之授信約定書之對保地點係總社主席辦公室，與事理有違，又印章係蓋用木
    頭章，更可見其偽造之情，且上開扺押土地所有權狀係在壬○○手中，證人黃
    、林志定、林志東可證，更可證人上開被告之共同偽造行為，且借據中有部分借
    款日期不，而核准號碼相同，又有部分未填載利息及到期日，與正常之借款情形
    不同，亦可證丁借據係出於偽造無疑，而甲○○、庚○○之個人資料表其上之簽
    名及蓋章非出自甲○○、庚○○親為，且未填到期日，更可見偽造之情．．．而
    被告己○○原係屏東市第二信用合作主放款承辦人，戊○○、子○○癸○○分別
    係證據之經辦、驗印、核章、均在偽造之借據上蓋章，顯具有犯意聯絡、行為分
    擔，且其等丁知係冒貸，且金額過高，竟分別簽諳准許貸，以賴鄭繡名義申請增
    貸，竟予同意，顯見被告等均有犯意之聯絡及行為分擔等為其主要論據。
  (二)訊據被告己○○、子○○、辛○○、戊○○、癸○○均堅決否認有何偽造文書、
    詐欺取財等犯行，被告戊○○辯稱：我在二信只是做放款收息業務，操作電腦而
    已，不清楚詳細情形云云，被告己○○、子○○、癸○○、辛○○則均辯稱：被
    告等均依規定辦理貸款，貸款均有經過自訴人之同意並辦理對保，自訴人甲○○
    在對保書上也有簽名，經對保核章無誤後始放款，甲○○與壬○○交情很好，常
    至理事主席（壬○○）辦公室，也帶我們去現場看，自訴人甲○○之女兒乙○○
    、丙○○是我們合作社社員，並無偽造之情事等語。
  (三)經查：
  1.已死亡之同案被告壬○○於原審審理中陳稱其與自訴人甲○○、鄭木貴、黃等
    人合夥購買屏東縣鵝鑾鼻段及鼻子頭段之土地，資金總共需三億元，伊佔百分之
    四十五、甲○○佔百分之三十、鄭木貴佔百分之二十，黃占百分之五，因自有
    資金不足，全體股東開會決議伊當董事長並全權委託伊處理有關購地及將購得之
    地辦理扺押之事宜，有伊等籌備期間會議紀綠可證，且後貸款事宜因其係二信主
    席，故謹守利益迴避原則，均委由代書辦理，而貸款之申貸過程中均是二信各承
    辦人員分層負責，絕無共犯本案等語，即否認被告己○○、子○○、辛○○、癸○○、戊○○有偽造文書、詐欺之情形，亦否認己○○、子○○、辛○○、癸○○、戊○○等人與其有何犯意之聯絡與行為分擔，而衡以常情，被告己○○、子
    ○○、辛○○、癸○○、戊○○等人既均未參與屏東縣恆春鎮○○○段、鼻子頭
    段等土地之投資，其等僅係審核自訴人等及壬○○投資土地，即與自己並無利害
    關係之放款，並無偽造文書或詐欺取財之必要。
  2.自訴人甲○○與被告壬○○及證人黃有合夥投資購買土地，該購得之土地分別
    登記在黃李秀美、甲○○、庚○○名下之情，業據自訴人甲○○坦承，並經被告
    壬○○及證人黃供述丁確，堪信為真實。
  3.而證人賴鄭錦繡證稱伊是經其姐鄭木貴之介紹，給壬○○當人頭借款，並親自到
    屏東第二信用合作社開戶等語；證人黎大器證稱因其與壬○○及其他不知名者在
    枋寮地區合夥買土地，總共九千萬元，以其名義貸款四千萬元，因他們說要共同
    開發，所以該筆錢均用在房子及土地上，而貸款所需之授信約定書、借據是伊親
    自簽名、蓋章，至於連帶保證人伊不知道是誰，伊簽名及蓋章時，連帶保證人尚
    未簽名，是事後找人來簽名的，而錢係轉入其帳戶內，後由其蓋提款單及轉帳單
    到何人帳戶內伊不知情，而甲○○及庚○○亦有投資等語；另證人黃亦證稱伊
    確有與壬○○、甲○○共同投資土地，實際投資人不清楚，買來之土地因伊無自
    耕能力，故登記在甲○○、庚○○名下，後來有將買來之土地拿到屏東二信貸款
    ，總共貸一億二千元，貸款文件確係其簽名無訛，當時有利用一些人頭去貸款，
    伊均不知情，係委託壬○○辦理等語；證人王丁政亦證稱伊有和壬○○合夥買土
    地，想轉手賣，若沒賣則欲開發做休閒中心，伊只知黎大器、壬○○有合夥，其
    他何人伊不知，伊有向銀行貸款一千八百萬元，以買得之土地抵押，土地登記在
    黃李秀美名下，錢係壬○○拿去使用，而印章及手續係伊去辦理的無訛，而有的
    借據非伊簽名，但是伊蓋的章，當時連帶保證人部分是空白的，事後才寫的，當
    初約定是由貸款出來的錢去繳利息；而證人林志定亦證稱伊母親是鄭木貴，有與
    甲○○、壬○○、黃合夥買土地，部分土地登記帶伊名下，部分登記在甲○○
    、黃李秀美名下，第一次借款，伊母親知道借一億多，第二次就不知數目，而連
    帶保證人是伊簽名的無訛，且鄭錦繡係其阿姨，林朋助、林志東係其弟均知道是
    人頭等語。
  4.而自訴人丙○○及乙○○亦供稱伊係了向二信借錢，才將戶籍遷來屏東等語，而
    乙○○亦供稱八十四年間伊有至二信填寫資料準備借錢，但伊沒有到二信開戶，
    亦非二信社員，而對保單內之名字、出生年月日、身份證字號係伊寫的，但印章
    不是伊蓋的，是二信人員叫伊填資料伊即填，填何資料伊忘了，但是到二信總社
    填寫的等語；自訴人丙○○亦供稱伊是到二信總社去填寫資料，對保章是伊寫的
，但印章不是伊蓋的云云。
  5.甲○○亦供稱伊與鄭木貴、壬○○、黃共同合夥買土地，伊出資百分之三十，
    陸陸續續購買總共三億，伊現有資金僅一千多萬元，其餘均是向大眾銀行、第一
    銀行、農民銀行申貸而來，土地分別登記在伊名下，伊太太名下、庚○○名下、
    壬○○太太名下，後庚○○名下土地利轉給黃腰及林志定等人，伊有填好基本資
    料在二信，壬○○說等要借錢時再通知蓋章，填資料不是在家裡就是在總社主席
    室等語。
  6.綜觀上開證人之證詞，其等均有親自到屏東二信去辦理貸款之相關事宜，或親自
    簽名，或他人代其書寫姓名而自蓋印章；而自訴人乙○○、丙○○亦係視自去對
    保，雖其供稱不知所填為何資料，且係在空白之情況下填寫，參以其二人均係大
    專教育，焉有不知何物而隨意簽名之理；且觀之壬○○所提出之八十四年三月二
    十七日東群育樂開發股份有限公司籌備期間會議紀錄中記載對於近大路旁三甲地
    請決議肪價入或換地方式，是否授權董事長進行，經決議以購買方式並授權董事
    長全權處理，若不足貸款也同，且該紀錄分別壬○○、甲○○、庚○○、黃、
    鄭木貴、黃昌信、孫敏芬薟名確認，有該紀錄附卷可稽；足見自訴人甲○○、庚○○對上開貸款事宜知之甚丁，其供稱不知貸款事宜，亦無在二信開戶云云，不
    足採信。又自訴人甲○○、庚○○與壬○○等股東亦曾於八十五年五月二十九日
    再度開會，決議出售土地相關事宜，後又於八十五年九月十日再度開會約定因目
    前積欠貸款，共同約定以償還債務為首要，償還方式係出售部分產權解決，其相
    關約定事項如下：（一）各股東積債丁細甲○○新台幣伍仟萬元，黃壹仟萬元
    、壬○○壹億貳仟萬元，並有甲○○、庚○○、黃李秀美、黃腰、林志定等人簽
    名蓋章，自訴人甲○○亦坦承係其簽名，其辯稱未看內容云云，焉能採信？且觀
    之自訴人甲○○、庚○○所提出之切結書、授信約定書、農地非法使用恢復原狀
    授權切結書中甲○○、庚○○之簽名，與上開紀綠中之簽名外形、字體、筆跡均
    相同，顯為同一人書寫，其二人稱上開切結書等非其所簽，難以置信；又自訴人
    甲○○、庚○○二人供稱其投資土地資金來源係向大眾銀行、第一銀行、農民銀
    行借款，並提出借據為憑，觀之該等借據均係八十三、八十四年所借款項、金額
    總額五千零九十萬元，扣掉其自有資金一千多萬元，亦尚短缺四千萬元左右，該
    金額其來源為何，自訴人無法提出相關事證，以供本院確信其無在第二信用合作
    社未為貸款，上開貸款確係被告壬○○等六人共同偽造之行為，自訴人雖請求搜
    索慶昌製藥有限公司及調查其他事證，惟本院認與自訴人所訴被告之犯行無影響
    ，核無調查之必要。
  7.自訴人甲○○雖否認在八十三年三月二十四日及八十五年一月三十日之授信約定
    書、農地非法使用恢復原狀授權切結書、切結書上簽名（見原審卷第三十三頁至
    第四十四頁），惟經本院核對其所提出，自承係其簽名，向中國農民銀行前鎮分
    行、大眾商業銀行屏東分行、第一商業銀行、高雄區中小企業銀行借款之借據資
    料，其中向中國農民銀行前鎮分行借款之二份借據，以及向高雄區中小企業銀行
    借款之借據（見原審卷第三五六、三五七、三七一頁）上之「甲○○」簽名，與
    上開授信約定書、農地非法使用恢復原狀授權切結書、切結書上之「甲○○」簽
    名，其筆跡核屬一致，有上開各書類可資比對。經本院訊之自訴人甲○○，亦自
    承有在對保書上（即授信約定書）簽名，雖自訴人甲○○又稱這是壬○○拿來給
    我簽名，說是以後要借款開發使用，並不是借款使用（見本院八十八年九月十七
    日訊問筆錄），惟按自訴人甲○○與被告壬○○間就其等所共同購買之土地究係
    如何約定，以土地貸款後之款項究係如何使用，外人無從得之，而自訴人甲○○
    既同意向屏東市第二信用合成社借款，並在授信約定書對保欄上簽名，被告己○○、子○○、董智卜菁、辛○○、戊○○等人據而准其所請，自無偽造文書、詐
    欺之可言。又自訴人甲○○既自承授信約定書上「甲○○」之簽名係其所為，而
    上開授信約定書上之「甲○○」簽名與農地非法使用恢復原狀授權切結書、切結
    書上「甲○○」簽名之字跡，核屬相符，亦可認定上開切結書及農地非法使用恢
    復原狀授權切結書上甲○○之簽名，係自訴人甲○○自己簽名無訛，被告己○○
    等人亦無偽造文書之犯行。
  8.自訴人等於自訴狀中載丁：「按八十五年二月，以賴鄭錦名義申請增貸，僅副
    總經理黃景星簽註增貸金額過高，足見除黃景星外，其餘之人亦均有犯意聯絡及
    行為分擔。」（見原審卷第五頁），即亦同意黃景星並非共犯，惟查黃景星於調
    查局南機組調查背信案件中亦證稱：「一切的徵信、放款等作業均由己○○經辦
    ，而己○○亦有依正常的作業程序將全案經由我核章」、「王芸玲等二人係提供
    恆春鼻子頭段二二０－二四、二二０－二三等二筆土地為擔保品，該二筆擔保品
    經本社徵信人員己○○至附近查訪及鑑估時價。」「己○○有依規定至擔保品位
    置所在進行勘查及查訪單價。」「八十三年三月間，林朋助、賴鄭錦二人以抵
    押品提供人兼保證人甲○○、庚○○所有之恆春鎮○○○段十五筆土地向本社擔
    保貸款，林、賴二人各貸三千五百萬元，合計七千萬元，至八十五年二月初，上
    述同權之擔保品除林、賴二人外，又再加貨款人黎大器，此次林朋助、賴鄭錦
    各增貸一千四百萬元，黎大器貸四千六百萬元，合計八十五年計增貸七千四百萬
    元，總計該十五筆擔保品共貸款一億四千四百萬元。：：：於八十五年一月底，
    我與總經理辛○○、辦事員癸○○、承辦人己○○、理事主席壬○○及甲○○一
    同至擔保品所在位置勘查增貸事宜：：：」（見本院八十九年四月十日附卷之黃
    景星調查筆錄）等語，足證自訴人甲○○確有同意以其所有名義之土地，向屏東
    市第二信用合作社貸款，並於申請增貸時更帶同被告等人至現場勘估，自訴人空
    言否認，顯與事實不符。
  9.自訴人甲○○於八十七年三月二十一日下午四時，復與壬○○等人同至屏東市第
    二信用人合作社協調，與屏東市第二信用合作社達成協議，償還部分之貸款、利
    息，此有屏東市第二信用合作社第十屆第十七之理事會會議紀錄一份附於本院卷
    內可證（見本院八十九年四月十二日收文），依該紀錄內容以觀，亦記載鍾詔元
    、黃靖娟、黃靖惠、黃、乙○○、丙○○、王丁政、林朋助、黎大器、賴鄭錦
    確有借款之事實，且自訴人甲○○亦無反對之表示，顯可認定被告己○○等人
    並無偽造文書、詐欺等犯行。
  10.此外，本院復查無其他確切證據足資證丁被告己○○、子○○、癸○○、辛○○
    、戊○○等人有自訴人所指之犯行，被告等被訴犯罪，均屬不能證丁。至證人黃
    靖惠於本院調查中證稱「未至屏東市二信總社開戶，亦未貸款」，證人賴鄭錦
    於本院調查中證稱「我沒有至二信借錢。」，證人黃靖娟證稱：「我沒有印象去
    開戶，沒有擔任保證人，也沒有借錢。」、證人黃證稱：「我事先並未同意借
    錢。」云云，與本院前開認定不符，顯均與事實不符，不足採信。另自訴人聲請
    傳訊證人張介川、鍾詔元、林朋助、林志定、鄭木貴，命壬○○提出全部股東會
    議紀錄及合夥帳冊資料，命被告等提出本案有關資料、函台灣屏東地方法院檢察
    署提供屏東縣調查站南機組對本案相關人員之訊問筆錄、借款人之借款資料云云
    ，因本件案情已丁，自無庸再行調查，併予丁。
  (四)原審因而為被告己○○、戊○○、子○○、癸○○、辛○○均無罪之判決，核無
    不合，自訴人等上訴意旨，仍執前詞，指摘原判決此部分不當，為無理由，應予
    駁回。
  (五)被告戊○○經合法傳喚，無正當之理由不到庭，爰不待其陳述，逕行判決。
據上論結，應依刑事訴訟法第三百六十八條、第三百七十一條、第三百六十九條第一
項前段、第三百六十四條、第三百四十三條、第三百零三條第五款、第三百零七條，
判決如主文。
中    華    民    國     八十九     年       四       月     十九       日
                              臺灣高等法院高雄分院刑事第九庭
                                  審判長法官  任森銓
                                        法官  李春昌
                                        法官  邱永貴
右正本證丁與原本無異。
自訴人如不服本判決，應於判決送達後十日內向本院提出上訴狀，其未述理由者並
應於提出上訴狀後十日內向本院補提理由書（應附繕本)。
                                      書記官  張文斌
中    華    民    國     八十九     年       四   月     二十一     日
                                                                        Ｂ


司法院資訊處製作；財團法人民間司法改革基金會備份。
